【裁判字號】    97,保險上,32
【裁判日期】    980512
【裁判案由】    侵權行為損害賠償
【裁判全文】
臺灣高等法院民事判決                97年度保險上字第32號
上  訴  人  乙○○
訴訟代理人  施習盛律師
被  上訴人  大誠保險經濟人股份有限公司
法定代理人  甲○○
被  上訴人  丙○○
上二人共同
訴訟代理人  洪榮彬律師
            吳尚昆律師
            李怡卿律師
上列當事人間請求侵權行為損害賠償事件，上訴人對於中華民國
97年9月19日臺灣板橋地方法院97年度保險字第9號第一審判決提
起上訴，本院於98年4月28日言詞辯論終結，判決如下：
    主  文
上訴駁回。
第二審訴訟費用由上訴人負擔。
    事實及理由
壹、上訴人起訴主張：
一、上訴人為被上訴人大誠保險經紀人股份有限公司（下簡稱大
    誠公司）之業務人員，並於民國（下同）91年間以母親王金
    枝為被保險人，透過被上訴人大誠公司向蘇黎世產物保險公
    司（下簡稱蘇黎世公司）購買團體傷保險保額為新臺幣（下
    同）2,000,000元（千萬放心專案），並由上訴人為要保人
    及受益人。而被保險人於96年11月1日意外身故，每年在保
    單期限屆滿前1~2個月都會收到蘇黎世公司所寄發之續保通
    知書，其作業方式係由蘇黎世公司匯總轉交被上訴人大誠公
    司，再由公司行政專員丙○○將續保通知書轉告上訴人，上
    訴人再依續保通知單聯絡保戶是否續保。至於本件系爭保單
    多年來均由上訴人親自交給公司行政專員刷信用卡繳費以辦
    理續保，自91年迄95年均係如此辦理而未間斷。
二、嗣上訴人於96年11月20日銷假上班後附上母親之診斷書、死
    亡証明、除戶謄本辦理理賠申請，當時上訴人及行政專員都
    謂保險尚未過期，直接向蘇黎世公司申請理賠，惟96年11月
    22日接到蘇黎世公司電話通知「因未辦理續保，故不予理賠
    」。而上訴人事後請另位行政專員陳小玲從公司電腦中列印
    上訴人所招攬之年度續保保戶名單，發現訴外人張月李桂及
    王金枝都在名單內，然被上訴人大誠公司卻漏未通知上訴人
    ，上訴人始確知本件係因被上訴人大誠公司行政專員之作業
    疏失，造成上訴人無法向蘇黎世公司請求意外保險之理賠。
    是上訴人爰依民法第184條、第188條之規定，請求命被上訴
    人等賠償上訴人損失金額2,000,000元及法定遲延利息之判
    決，並聲請供擔保為假執行之宣告。原審為上訴人敗訴之判
    決。
三、上訴人提起上訴並於本院上訴聲明為：1.原判決廢棄；2.被
    上訴人等應給付上訴人2,000,000元及自起訴狀繕本送達之
    翌日起至清償日止，按年息百分之五計算之利息。3.願供擔
    保，請準予宣告假執行。
貳、被上訴人則以下列辯詞資為抗辯：
一、被上訴人並未「自認」有通知續保之義務：
    上訴人即原告身為要保人，為其母親即被保險人王金枝購買
    之蘇黎世公司傷害保險之千萬放心專案，始於91年10月29日
    ，最近一次續約生效日期是95年10月29日至96年10月29日屆
    滿。由於蘇黎世公司之系爭保險，乃一年一期，並不會自動
    續約，也不會主動通知要保人是否續約，要保人如欲續保者
    ，得在期限屆滿前二週通知蘇黎世公司續保。但蘇黎世公司
    為服務保戶，即增加客戶購買保單之機會，通常會在保約屆
    滿前一個月匯總到期通知書，轉交給被上訴人公司，若保戶
    已年逾65歲以上則僅列印報表給被上訴人公司，再由被上訴
    人公司將通知書或報表轉交業務人員，由業務人員通知其所
    承攬來之保戶有關保約即將到期之訊息，被上訴人公司僅限
    於通知保戶，並非強迫推銷，更不會強制保戶是否繳費續保
    。是足認無論蘇黎世公司或被上訴人大誠公司，對於投保之
    客戶，均無「必須通知之義務」縱令未予通知客戶保險即將
    屆期，亦無任何法律或契約上之責任！與強制保險不同，是
    被上訴人於原審所提出之答辯狀之記載，其前提乃是出於服
    務客戶及增加客戶繼續購買保險之任意性通知，並非被上訴
    人已『自認』有通知之義務，上訴人此項主張容有誤會。
二、被上訴人大誠公司、丙○○於系爭保險契約屆期前，如前所
    述，依法既無為續保通知之義務，是即無何過失之情事！況
    縱使被上訴人通知上訴人續保，然上訴人是否續保，仍取決
    於上訴人之意思，並非一經被上訴人通知續保，即當然發生
    續保之結果，是縱令被上訴人未通知上訴人續保，與上訴人
    系爭保險契約未獲償間，應無相當因果關係，自不應令被上
    訴人等連帶負侵權行為損害賠償責任。
三、本件系爭保約係由上訴人為要保人，同時上訴人亦為被上訴
    人公司之業務人員，即上訴人乃同時具備被上訴人公司之業
    務人員與保約之要保人之雙重身份。惟依上訴人之年度續保
    保戶名單內容所示，可知，在96年9月份至11月份保期屆滿
    之保戶，上訴人基於被上訴人公司業務員之身份，均有接獲
    被上訴人公司通知各該保戶將到期之訊息，並由上訴人通知
    各該保戶後，由保戶決定是否續保，而各該保戶在接獲上訴
    人通知後，有決定續保、有決定改保友邦或有決定未續保者
    ，是被上訴人公司不可能獨漏王金枝乙名保戶末予通知！況
    且，依上開年度續保名單中，三十四名保戶中，有二十名續
    保，如若上訴人沒有收到被上訴人公司轉交之到期通知書，
    上訴人如何可能轉知其招攬之保戶？而各該保戶又如何辦理
    續保？故系爭保戶王金枝部份，上訴人應已收受到期通知書
    ，至於王金枝未辦理續保千萬放心專案，應係要保人即上訴
    人自行決定之結果。
四、且經被上訴人公司統計前揭上訴人之年度續保保戶名單二十
    續保戶中，有十一名續保戶之續保日期已逾期，即此十一名
    保戶，上訴人均係在保戶期限屆滿後數日，始完成續保之手
    續，其中最少的超過四天，最多的超過近四十天，幸而這些
    保戶均未在期限屆滿後、續保生效前發生保險事故，否則糾
    紛將會更多！惟無論如何，足見上訴人擔任各該保戶之業務
    員均未盡責，拖延數日始為保戶辦理續保手續，幾乎已成其
    慣性！據此，審酌上訴人此種習性，上訴人未在保險屆滿前
    或屆至當日，替其保戶即母親王金枝之保險進行續保，亦係
    上訴人疏失所致。而依蘇黎世公司之千萬放心專案保險，屬
    財產保險之意外險性質，依其保險條款規定，在期限屆滿未
    續保，而是在嗣後才續保者，其保險效力，自嗣後續保之日
    期，始生效力，此與保險法第116條第1項關於人壽保險之保
    險費到期未交付者，除契約另有訂定外，經催告到達後屆三
    十日仍不交付時，保險契約之效力停止之規定不同，即人壽
    保險之保費繳納有30日之寬限期，在此30日之限期內，人壽
    保險契約仍有效，縱令保險事故於此期間內發生，要保人只
    需在30日寬限期日內繳納保險費者，則保險人仍需依契約給
    付保險金。
五、如若本件係上訴人疏未將到期通知書通知保戶王金枝之要保
    人辦理續保，則上訴人顯已違反上開合約規定。如若，因此
    造成被上訴人公司之損失時，上訴人同時為保戶王金枝之要
    保人及受益人，又是保戶王金枝之業務人員，則因上訴人擔
    任業務人員之疏失，造成身為要保人及受益人之上訴人，因
    保約已逾期失效而無法獲得理賠，即「應過失責任之人」與
    「受無法取得保險理賠損害之人」為同一人，上訴人顯有過
    失相抵之情事。甚且，縱令被上訴人公司需為擔任保戶王金
    枝之業務人員之上訴人的過失行為，對身為王金枝之受益人
    之上訴人無法獲得理賠之損害，予以賠償，但依上訴人與被
    上訴人公司簽訂之合約內容，被上訴人公司亦得對上訴人之
    過失行為，請求損失賠償，如此輾轉求償之結果，上訴人顯
    然無法獲得任何利益，故上訴人本件請求無實益。
六、關於上訴人繳交之6,000元部分，其係承攬人員之強制保險
    之費用，此有被上訴人之團保加入申請書 (被上證一)中載
    明：『員工強制險保費 (每年6,000元)，並由公司支付』等
    語甚明。其名義上雖使用「行政費用」但因強制險保費係以
    公司名義投保及繳納，故此六千元僅係為供公司為員工投保
    強制險時需繳納之保費使用，並無上訴人所指稱之其他用途
    。退步言之，縱令此6,000元如上訴人所言，係用供包含通
    知業務員即上訴人其所承攬之保險是否屆期之行政作業費用
    ，亦與本件無涉。即令因未通知上訴人此一訊息，亦僅係上
    訴人因此而無法繼續承攬到此一保險業務，致其無法收取到
    被保險人王金枝因繼續參加該項保險所繳納之保險費之佣金
    而已；與被保險人王金枝之保險即將到期時，保險人蘇黎世
    公司，或經紀人即被上訴人公司有無通知王金枝之義務或約
    定，乃兩回事。據此，足認無論該6,000元費用之性質為何
    ？或被上訴人有無通知上訴人，均與蘇黎世公司或被上訴人
    公司有無通知被保險人王金枝，致有無構成違約乙情無關。
七、被上訴人於本院答辯聲明為：上訴駁回。
參、兩造不爭執事項：(見本院98年3月11日準備程序筆錄)
一、上訴人為被上訴人大誠公司之業務人員，並於91年間以母親
    王金枝為被保險人，透過被上訴人大誠公司向蘇黎世公司購
    買團體傷保險保額為2,000,000元（千萬放心專案），保單
    號碼為：90HN0000-0000，並由上訴人為要保人及受益人。
二、被保險人於96年11月1日意外身故，上訴人直接向蘇黎世公
    司申請理賠，惟96年11月22日接到蘇黎世公司電話通知「因
    未辦理續保，故不予理賠」。
三、上訴人於91年10月29日為其母即被保險人王金枝購買蘇黎世
    公司之千萬放心專案，最近一次續約生效日期是95年10月29
    日至96年10月31日屆滿，而上開保險乃1年1期。
四、蘇黎世公司為服務保戶，即增加客戶購買保單之機會，通常
    會在保約屆滿前一個月匯總到期通知書，轉交給被上訴人公
    司，若保戶已年逾65歲以上則僅列印報表給被上訴人公司，
    再由被上訴人公司將通知書或報表轉交業務人員，由業務人
    員通知其所承攬來之保戶有關保約即將到期之訊息。
肆、兩造爭執事項：
一、被上訴人大誠公司有否對將到期保單之被保險人有通知續保
    之義務？其「通知續保」是否為本件之商業慣例？
二、原證七6,000元之行政費用，究屬承攬人員之強制保險之保
    費？亦或是保險行政業務上之協助費用 (即到期保單通知續
    保之工作等)？
三、被上訴人就上訴人之母親所投保系爭保險契約，已否於到期
    前通知？另就通知與否，與上訴人無法取得保險金之損失間
    有無因果關係？
四、被上訴人丙○○是否有承辦負責意外險相關作業或其他助理
    請假協助收件之工作，並對此有所疏失未通知上訴人王金枝
    女士之意外險將屆滿之事？
五、上訴人為保戶王金枝之要保人、受益人及業務人員，則上訴
    人因疏失致保約逾期失效無法獲得理賠，是否有過失相抵之
    情事，被上訴人因而得主張抵銷？
伍、得心證之理由：
一、被上訴人大誠公司有否對將到期保單之被保險人有通知續保
    之義務？其「通知續保」是否為本件之商業慣例？
（一）按依強制汽車責任保險核保作業處理要點參第2條第2項規
      定「保險公司應於保險期間屆滿1個月前以書面通知被保
      險人續保，如怠於通知而於原保險期間屆滿後30日內發生
      保險事故，保險公司仍需負賠償責任，但被保險人應補辦
      妥續保手續，其始期追溯自原保險期間屆滿之時」，是以
      對於屬於強制險之汽車責任險始有屆期前1個月應以書面
      通知被保險人續保規定，反之於任意險部分，則並無法律
      規定要求保險期間屆滿前必須為續保之通知，足見保險公
      司就任意險部分，於屆期前依法並無為續保通知之義務甚
      明，查本件為團體傷保險，自非屬強制險，被上訴人大誠
      公司自無期前為續保通知之義務。是以被上訴人大誠公司
      所稱「蘇黎世公司為服務保戶，即增加客戶購買保單之機
      會，通常會在保約屆滿前一個月匯總到期通知書，轉交給
      被上訴人公司，若保戶已年逾65歲以上則僅列印報表給被
      上訴人公司，再由被上訴人公司將通知書或報表轉交業務
      人員，由業務人員通知其所承攬來之保戶有關保約即將到
      期之訊息」等語，既已為上訴人所不爭執，則可知被上訴
      人大誠公司縱有通知保戶之行為，亦屬為增加客戶購買保
      單之機會之目的之任意性通知，並非有何法律規定或契約
      約定課以被上訴人大誠公司有期前通知續保之義務。
（二）上訴人復主張實務上商業保險，均有在保險屆期前一個月
      或兩個月，提前通知保戶續保之商業習慣，被上訴人公司
      依此種商業習慣，亦有通知續保之義務云云。經查上訴人
      所舉蘇黎世公司之傷害保險到期通知書、AIG友邦產險公
      司之傷害保險到期通知書、華山產險公司之傷害保險續保
      通知書其上雖均記載：「貴保戶之傷害保險即將於０年０
      月０日到期，為保障您的權益，特此通知您辦理續保事宜
      」之字句，然查依上開字句「為保障您的權益」可知，是
      否續保仍決定在保戶，保險公司所為通知之性質仍屬服務
      客戶之任意性通知，況每一保險公司之保險契約內容不一
      定相同，故僅憑上開到期通知書，實難窺知保險人與要保
      人、被保險人間之權利義務之差異，自無法以此認定上開
      各保險公司所為之期前通知已成商業習慣，從而上訴人此
      部分之主張，亦不可採。
（三）上訴人另主張美國司法慣例上也認為「保險人故違付費通
      知義務或收費習慣，．．．例如若保險費經常由保險人派
      遣之特定代理人或業務人員收取者，保險人應受此一習慣
      之約束」云云，然觀之上訴人所引用之上開保險法文獻第
      85頁關於「故違付費通知義務」之美國司法慣例之內容為
      ：「被告代理人並與原告約定在保費到期日前給予十日之
      通知，此一約定經被告承認，原告均按通知付費」，其前
      提乃契約當事人須有「保費到期日前給予十日之通知之約
      定」（見本院卷第54頁），惟查本件並無此種約定，自無
      法比附援引。又所謂「故違收費習慣」之美國司法慣例，
      依上訴人提出之保險法論文第87頁內容記載：「除非契約
      有特別約定，要保人應向保險人其總代理人交付保費。若
      保險費經常由保險人派遣之特定代理人或業務人員收取，
      保險人應受此一習慣之約束，保險人於保費到期未派人收
      取，要保人負付費遲延責任」（見本院卷第55頁），惟上
      訴人並未舉證證明上訴人與蘇黎世公司間有此一收費習慣
      ，應認本件無法適用此外國習慣。
二、原證七6,000元之行政費用，究屬承攬人員之強制保險之保
    費？亦或是保險行政業務上之協助費用 (即到期保單通知續
    保之工作等)？
    查上訴人於原審提出之「大誠業務人員行政規範」之「大誠
    保險經紀人之權利義務」 (見原審卷第116頁、117頁)，在
    義務項中雖有「行政費用：6,000元／年」之約定，惟並未
    明定該行政費用之用途，是上訴人主張該費用係成為被上訴
    人聘用行政人員提供上訴人各項保險行政業協助，包括即將
    到期保單續保通知之工作云云，除經被上訴人所否認，亦無
    法舉證以實其說，應認不可採，況上開行政費用縱包括到期
    保單通知所需費用，惟依前所述，系爭保險契約屬任意險，
    被上訴人所為即將屆期之通知，乃屬任意性通知，當不因被
    上訴人有通知保戶之預算編列，即得逕認被上訴人負有通知
    上訴人續保之義務，故上訴人主張上開6,000元之行政費用
    之存在可證明被上訴人依約有通知上訴人續保之義務云云，
    亦不足採。
三、被上訴人就上訴人之母親所投保系爭保險契約，已否於到期
    前通知？另就通知與否，與上訴人無法取得保險金之損失間
    有無因果關係？
    按損害賠償之債，以有損害之發生及有責任原因之事實，並
    二者之間，有相當因果關係為成立要件，故原告所主張損害
    賠償之債，如不合於此項成立要件者，即難謂有損害賠償請
    求權存在，最高法院48年台上字第481號判例意旨參照。又
    按所謂相當因果關係，係指無此事實，雖不必生此結果，但
    有此事實，按諸一般情形，通常均可能發生此結果者而言。
    查被上訴人大誠公司、丙○○於系爭保險契約屆期前，依法
    及依約既均無為續保通知之義務，已如前述，是被上訴人縱
    未通知上訴人，亦難認課以過失之責，是上訴人縱有損害，
    與被上訴人之未通知行為，亦無相當因果關係，況縱使被上
    訴人通知上訴人續保，惟是否續保，仍取決於上訴人之意思
    ，並非一經被上訴人通知續保，即當然發生續保之結果，是
    縱令被上訴人未通知上訴人續保，與上訴人未續約而未獲保
    險金間應無相當因果關係，自不應令被上訴人連帶負侵權行
    為損害賠償責任。
四、被上訴人丙○○是否有承辦負責意外險相關作業或其他助理
    請假協助收件之工作，並對此有所疏失未通知上訴人王金枝
    女士之意外險將屆滿之事？
    上訴人主張被上訴人丙○○為被上訴人公司之行政助理，未
    為續保通知云云，惟為被上訴人丙○○所否認，並辯稱伊自
    93年10月起不負責該項業務，實際上負責意外險之助理為陳
    小玲等語，經查上訴人認被上訴人丙○○為漏未本件續保通
    知之人，無非以其於原審提出之所謂「意外險續保通知單」
    、「個人責任險要保書」影本各兩紙（見原審卷第78頁至81
    頁）為據，惟查上開文書上固均有被上訴人丙○○之圓戳章
    無訛，惟上開所謂「意外險續保通知單」實際上應為「信用
    卡請款失敗明細表」，此有被上訴人於原審提出之與上開所
    謂「意外險續保通知單」相同格式之「信用卡請款失敗明細
    表」可稽（見原審卷第97頁），故上訴人提出上開文書實難
    認與本件有何關聯，又查上開「個人責任險要保書」之被上
    訴人圓戳章日期為96年2月16日，並無法證明在系爭保險契
    約屆期前一、二個月即96年7、8月時擔任負責意外險相關作
    業之行政助理，況縱被上訴人丙○○係承辦負責意外險相關
    作業或其他助理請假協助收件之工作之人，惟續保通知屬任
    意性通知，被上訴人無通知續保之義務，已如前述，是被上
    訴人丙○○縱未通知上訴人，亦難認有疏失。
五、上訴人為保戶王金枝之要保人、受益人及業務人員，則上訴
    人因疏失致保約逾期失效無法獲得理賠，是否有過失相抵之
    情事，被上訴人因而得主張抵銷？
    因被上訴人無續保通知之義務，故被上訴人對於上訴人未能
    續保並無不負過失責任，已如前述，從而被上訴人與上訴人
    自無過失相抵而主張抵銷之問題，併此敘明。
六、綜上所述，被上訴人既無過失問題，即不負侵權行為之損害
    賠償責任，則上訴人依民法第184條、第188條之規定，請求
    被上訴人連帶賠償上訴人2,000,000元，及自起訴狀繕本送
    達之翌日起至清償日止按年息5%計算之利息，為無理由，不
    應准許。其假執行之聲請亦失所附麗，應併予駁回。原審為
    上訴人敗訴之判決，及駁回其假執行之聲請，並無不合。上
    訴意旨指摘原判決不當，求予廢棄改判，為無理由，應予駁
    回。
七、本件事證已臻明確，兩造其餘攻擊防禦方法及未經援用之舉
    證，核與本件判決結果不生影響，不再一一論述，附此敘明
    。
陸、據上論結，本件上訴為無理由，依民事訴訟法第449條第1項
    、第78條，判決如主文。
中    華    民    國    98    年    5     月    12    日
                    民事第五庭
                        審判長法  官  魏麗娟
                              法  官  陳博享
                              法  官  黃雯惠
正本係照原本作成。
如不服本判決，應於收受送達後20日內向本院提出上訴書狀，其
未表明上訴理由者，應於提出上訴後20日內向本院補提理由書狀
（均須按他造當事人之人數附繕本）上訴時應提出委任律師或具
有律師資格之人之委任狀；委任有律師資格者，另應附具律師資
格證書及釋明委任人與受任人有民事訴訟法第466條之1第1項但
書或第2項（詳附註）所定關係之釋明文書影本。
中    華    民    國    98    年    5     月    13    日
                              書記官  秦慧榮
附註：
民事訴訟法第466條之1（第1項、第2項）：
對於第二審判決上訴，上訴人應委任律師為訴訟代理人。但上訴
人或其他法定代理人具有律師資格者，不在此限。
上訴人之配偶、三親等內之血親、二親等內之姻親，或上訴人為
法人、中央或地方機關時，其所屬專任人員具有律師資格並經法
院認為適當者，亦得為第三審訴訟代理人。


司法院資訊處製作；財團法人民間司法改革基金會備份。
